臺灣高等法院臺南分院刑事判決　　　　　　　　九十三年度上易字第五三二號　Ｃ
　　　上　訴　人
　　　即　被　告　乙　○　○
右上訴人因侵占案件，不服臺灣臺南地方法院九十三年度易字第七四號中華民國九十
三年九月二十九日第一審判決（起訴案號：臺灣臺南地方法院檢察署九十三年度偵字
第八九八號），提起上訴，本院判決如左：
      主      文
原判決撤銷。
乙○○意圖為自己不法之所有，而侵占自己持有他人之物，處有期徒刑陸月，如易科
罰金，以參佰元折算壹日。
      事      實
一、乙○○於民國（下同）八十八年五月間，經前臺南縣關廟鄉恆生醫院醫師王世南
    之引介，主導上開醫院重新改組之事宜，並邀集甲○○、李文瑞、謝文郁、李鑑
    源、賴榮典、張進發、張玉泉及郭義和等人入股，以便買下恒生醫院之經營權並
    進行醫院改組，並互相約定改組所需資金分為十股（李鑑源出資兩股，王世南亦
    出資一股），每股新臺幣（下同）四百萬元；而乙○○未出資，其除負責招募股
    東外，並負責協助各股東成立股東會、更換醫院之名稱、保管並管理股金之運用
    及收齊股東資金後交予賣方等事務。而各股東於八十八年七月十五日舉行恒生醫
    院改組第一次臨時股東會時，決議將所有股東所交付之股金均存入臺南區中小企
    業銀行（以下簡稱南企）關廟分行，戶名為「甲○○」之帳戶內，並由乙○○保
    管上開帳戶之存摺及印章，負責管理股金之運用，如乙○○欲動用帳戶內之股金
    時，須知會帳戶所有人甲○○。詎其竟意圖為自己不法之所有，未經股東會之授
    權，亦未知會甲○○，逕於八十八年八月七日，在位於臺北市○○區○○路四段
    七五號南企臺北分行內，自上開帳戶內跨行提領五十萬元，變易持有為所有之意
    思，予以侵占入己，用於購買ＤＴ─四三三五號自用小客車並登記為自己之名義
    供己使用，嗣因股東甲○○發覺資金有異而進行查帳，始查知上開事項。
二、案經甲○○訴由臺灣高等法院臺南分院檢察署函轉臺灣臺南地方法院檢察署檢察
    官偵查起訴。
      理      由
一、右揭事實，訊據被告乙○○固不否認伊於八十八年八月七日，至南企臺北分行親
    筆書寫提款單，自南企關廟分行戶名為「甲○○」之帳戶內跨行提領五十萬元，
    並用以購買ＤＴ─四三三五號吉普車供己使用等情，惟矢口否認有何侵占之犯行
    ，辯稱：恒生醫院係由伊先於八十八年間獨自買斷產權及經營權，再進而找股
    東募集資金，而所募集之資金係由伊指定各股東匯入何帳戶（共有三個帳戶），
    而南企關廟分行戶名為「甲○○」之帳戶，係伊先前向告訴人甲○○商借供伊個
    人使用之帳戶，並非各股東指定開戶之存款專用帳戶，而上開帳戶既係伊個人使
    用之帳戶，且告訴人甲○○並未出資，因此，該帳戶內之金錢自係伊個人得自由
    提領使用。又伊雖非出資之股東，但伊將股東投資之四百萬元給付賣方即徐列
    、楊福欽當作定金時，賣方承諾將這四百萬元給伊當作本件買賣作業期間代墊之
    各項雜支費及佣金，惟該筆款未經提領及回存，錢還在帳戶裡，故伊可自由提領
    使用。另原判決有載「會議記錄載明提領股金須知會帳戶本人並會同」一節，
    與事實有出入，伊記憶所及會議當時無如此決議云云。經查：
(一)、被告乙○○於本院已供認伊於八十八年八月七日，至南企臺北分行親筆書寫提款
    單，自南企關廟分行戶名為「甲○○」之帳戶內跨行提領五十萬元，並用以購買
    ＤＴ─四三三五號吉普車供己使用一節，復有南企帳戶交易明細查詢單、存摺交
    易明細報表各一份、取款憑條影本三份及汽車新領牌照登記書一紙附卷可稽（見
    八十八年度偵字第一三五一五號卷第八頁、九十一年度偵字第六七六五號卷第五
    一、六一頁、九十二年度偵字第九七九九號卷第八十頁），其此部份自白核與事
    實相符，自堪採信。
(二)、被告乙○○確係先招募各股東出資成立醫院改組之籌備會後，始以恒生醫院改組
    臨時董事會召集人身分代表所有股東與恒生醫院之院長簽訂讓渡契約書取得恒生
    醫院經營權，再由被告及各股東陸續共同召開臨時及正式之股東會：被告乙○○
    以恒生醫院改組臨時董事會之召集人身分，分別與謝文郁、李鑑源、賴榮典、張
    進發、李文瑞等人先於八十八年六月十一日至同年月二十五日間，以每名股東認
    一股，各擁有恒生醫院百分之十經營權、股金四百萬元之條件，簽訂認股同意書
    ，並於簽訂同意書時，應同時繳交股金四百萬元，有被告所提出之認股同意書各
    一紙附卷可佐（見原審卷第三九頁至四三頁）；至被告雖未提出甲○○之認股同
    意書，惟查甲○○確以股東身分參加自八十八年七月十五日至八十八年八月十三
    日，共計七次之臨時股東會，及八十八年八月五日舉行第一次董事會時，甲○○
    甚且擔任監察人，有各該次之會議紀錄在卷可參（見九十二年度偵字第九七九九
    號卷第三三至五九頁），足認告訴人甲○○確已和其他股東一般，於第一次臨時
    股東會舉行前即和被告有繳納股金之協議，且甲○○既於歷次之股東會均以股東
    身分參加，自已取得股東之身分無疑。又被告與各股東簽定認股同意書後，繼而
    於八十八年七月二十七日，與恒生醫院院長徐列（代理人楊福欽為實際之經營權
    人），以七千萬元之金額，簽訂讓渡契約書，取得恒生醫院之經營權，亦有讓渡
    契約書一紙在卷可稽（見原審卷第三三至三八頁），此亦核與證人即股東李文瑞
    於檢察官偵查中證稱：當初係由伊等人成立籌組會，集資購買恒生醫院等語（見
    九十二年度偵字第九七九九號卷第八四頁背面）相符。參核上開證人證詞及各股
    東認股及繳交股金之時間，可證被告係於招募各股東出資成立醫院改組之籌備會
    後，始以恒生醫院改組臨時董事會召集人身分代表所有股東與恒生醫院之院長簽
    訂讓渡契約書取得恒生醫院經營權，再由被告及各股東陸續共同召開臨時及正式
    之股東會等情，堪以認定，被告雖辯稱係由其個人獨資買斷恒生醫院之產權及經
    營權，再找股東入股等情，因與上開證據不相符合，且與其所辯伊非出資之股東
    ，伊居間促成本件讓渡醫院經營權之事，賣方即原經營者允諾給付伊四百萬元之
    佣金云云一節，顯然矛盾，是其所辯先由其個人獨資買斷恒生醫院之產權及經營
    權，再找股東入股云云，顯不足採。
(三)、全體股東確曾決議以上開戶名為「甲○○」之帳戶為匯集股金之專用帳戶，並決
    議被告動用該帳戶內之資金須知會股東甲○○本人，且未授權被告得自由使用該
    帳戶內之股金：
  查被告與各股東於八十八年七月十五日舉行之第一次臨時股東會會議紀錄內所載
    ：各股東之股金匯入甲○○南企帳戶內，存摺交乙○○保管，乙○○提領股金須
    知會帳戶本人（即甲○○）並會同等語，有該次股東臨時會議紀錄在卷可參（見
    九十二年度偵字第九七九九號卷第三五頁），均足認上開戶名為「甲○○」南企
    關廟分行帳戶，縱然係由被告所開戶，惟既經全體股東經由臨時會議決議，將該
    帳戶作為股東匯入及動支股金之用，則自當為股東之一之被告所共同遵守，是上
    開帳戶自八十八年七月十五日第一次臨時股東會決議後，自應係為全體股東所匯
    集股金用之專用帳戶，被告若欲動用該帳戶內之金錢，自應按照上開股東會之決
    議程序為之，不得任意提領供己使用甚明。另查證人即股東張進發、李文瑞等人
    均於檢察官偵查中證稱：各股東所繳之股金存入前開戶名為「甲○○」之帳戶內
    ，被告乙○○無權自由使用該帳戶內之金錢，股東會議中亦未曾決議授權予被告
    得自行使用帳戶內之款項等語（見九十二年度偵字第九七九九號卷第六三、八四
    頁），亦均核與上開股東會會議紀錄相符，且綜觀上開共七次之臨時股東會及一
    次之正式股東會會議紀錄，並無被告得自由運用該帳戶內之資金之記載，是被告
    就上開帳戶內之金錢未曾經股東會授權得自由使用，亦屬明確。而其雖辯稱：原
    判決有載「會議記錄載明提領股金須知會帳戶本人並會同」一節，與事實有出入
    ，伊記憶所及會議當時無如此決議云云，惟並未舉證以實其說，自不足採。
  至於被告於本院所辯：伊雖非出資之股東，但伊將股東投資之四百萬元給付賣方
    即徐列、楊福欽當作定金時，賣方承諾將這四百萬元給伊當作本件買賣作業期間
    代墊之各項雜支費及佣金，惟該筆款未經提領及回存，錢還在帳戶裡，故伊可自
    由提領使用云云，並提出八十八年七月十九日承諾書及八十八年八月十四日收據
    影本各一紙為證一節，姑不論被告迄至本院行準備程序時始提出上開證據，是否
    為真實尚有待斟酌，縱然為真，然被告既自承：伊無出資，且上開「甲○○」之
    帳戶內有股東張進發匯入二百萬元、李文瑞匯入二百四十萬元、張玉泉匯入三百
    五十萬元、郭義和匯入二百萬元、李鑑源匯入四百萬元等情，則為避免日後發生
    糾紛，是否應先提交股東會知會此事並達成決議被告可從該「甲○○」之帳戶內
    在四百萬元範圍內提領供己私用，並將公、私款之支用情形再分開列帳以免混淆
    ？始合處事之常情常理。其不此之圖，事後始為上開辯解，顯係推卸之詞，尚難
    採信。
  被告於原審雖辯稱：全體股東中，除李鑑源外，其餘八人均未繳足應繳股金，甚
    至有四人股金分文未繳，而告訴人甲○○即係其中之一云云。惟查，告訴人於歷
    次之股東會均係以股東之身分與會，已如上述，姑不論告訴人甲○○實際之出資
    情形如何，亦不影響被告未經全體股東授權而擅自提領股金五十萬元供己花用之
    侵占事實，是告訴人甲○○之實際出資情形為何，即與本案無關。又被告雖聲請
    傳喚李鑑源出庭作證，惟並未陳報證人之住所及陳明具體之待證事項，故不予傳
    喚，均併此敘明。
(四)、綜上所述，被告受其他股東委託處理上開醫院之改組籌備之事務，原應嚴加監控
    資金之管理運用，而該帳戶內之金錢既屬全體股東所出資，縱使被告經授權提領
    使用，亦僅能使用於醫院改組之相關事宜，亦不得任意挪為私人用途，而被告竟
    未經股東會之授權或依股東會之決議知會股東甲○○，即擅自由上開帳戶內提領
    五十萬元供己購買汽車使用，足徵被告顯有不法所有之意圖甚明，是事證明確，
    被告侵占犯行堪以認定。
二、按刑法第三百三十六條第二項所謂業務，係指吾人於社會上之地位所繼續經營之
    事務而言，其僅偶一從事者，不得謂為業務（最高法院二六年滬上字第二九號判
    例、七一年度台上字第五五○八號及八三年度台上字第三九一一號判決參照）。
    又刑法上所謂之業務，係指依社會生活之地位，以繼續之意思所從事之業務而言
    ，亦即以反覆為同種類之行為為目的之社會活動（最高法院七一年度台上字第一
    六五○號判決參照）。侵占業務上持有物之罪，以其所侵占之他人所有物，係因
    執行業務而持有為構成要件，若非因執行業務而基於其他委任關係持有他人所有
    物，即與該罪構成要件不符，祇能以普通侵占罪論科（最高法院二三年上字第一
    六二○號判例參照）。查被告於恒生醫院改組事宜中，負責招募股東，協助股東
    更換醫院名稱，召開臨時股東會、成立新的董事會，保管及管理運用股金，並將
    各股東的資金收齊後交予賣方等事務，被告顯係受其他股東委任處理事務之人，
    自係偶一從事此項事務，而非受他人僱用而領薪，並以繼續之意思「反覆為同種
    類之行為」而從事業務之人，至為灼然。核被告所為，係犯刑法第三百三十五條
    第一項之普通侵占罪。原審據以論罪科刑，固非無見，惟查：原判決認為被告於
    恒生醫院之改組事宜中係負責招募股東，協助股東更換醫院名稱及成立新的董事
    會，及將各股東的資金收齊後交予賣方，並負有保管全體股東所繳交之股金，及
    協助提領股金以供醫院改組事宜之用等業務，是被告於本件恒生醫院改組事宜中
    ，自屬執行業務之人，並認被告所為係犯刑法第三百三十六條第二項之業務侵占
    罪云云，尚有未洽。被告上訴意旨，否認犯罪，指摘原判決不當，固無可取，但
    原判決既有上述可議之處，即屬無可維持，應由本院撤銷改判。爰審酌被告犯罪
    動機、目的、手段，犯罪所生之危害，及犯罪後仍一再飾詞否認之態度等一切情
    狀，量處如主文第二項所示之刑，並諭知易科罰金之折算標準，以資懲儆。而被
    告尚未與被害人達成和解，是不宜宣告緩刑，併此敘明。又被告行為後，刑法第
    四十一條業於九十年一月十日修正公布，同年月十二日生效，舊法規定犯最重本
    刑三年以下有期徒刑以下之刑之罪，而受六個月以下有期徒刑或拘役之宣告，因
    身體、教育、職業、家庭之關係或其他正當事由，執行顯有困難者，得易科罰金
    ；修正後刑法第四十一條第一項前段規定，凡犯最重本刑五年以下有期徒刑以下
    之刑之罪，而受六個月以下有期徒刑或拘役之宣告，均得易科罰金（惟另有但書
    ）。比較新舊法之結果，以修正後之新法較有利於被告，故依刑法第二條第一項
    前段規定，本件自應適用修正後刑法第四十一條第一項前段之規定，諭知易科罰
    金之折算標準，併此敘明。
據上論斷，應依刑事訴訟法第三百六十九條第一項前段、第三百六十四條、第二百九
十九條第一項前段，刑法第二條第一項前段、第三百三十五條第一項、修正後第四十
一條第一項前段，罰金罰鍰提高標準條例第一條前段、第二條，判決如主文。
本案經檢察官姜麗儒到庭執行職務。
中    華    民    國      九十三      年    十二      月    三十一      日
                                  臺灣高等法院臺南分院刑事第三庭
                                      審判長法官  陳    義    仲
                                            法官  楊    子    莊
                                            法官  陳    顯    榮
右正本證明與原本無異。
不得上訴。
                                      法院書記官  陳    嘉    琍
中    華    民    國      九十四      年      一      月      三        日
附錄法條：
刑法第三百三十五條第一項：意圖為自己或第三人不法之所有，而侵占自己持有他人
                          之物者，處五年以下有期徒刑、拘役或科或併科一千元
                          以下罰金。
